臺灣臺中地方法院民事簡易判決
110年度豐簡字第708號
原      告  張瓊淑  
訴訟代理人  呂冠樺律師
被      告  李淑玲  
訴訟代理人  廖本揚律師
複  代理人  李國源律師
上列當事人間請求拆屋還地等事件，本院於中華民國111年3月29
日言詞辯論終結，判決如下：
    主      文
一、被告應將坐落臺中市○○區○○段000000000 地號土地上如臺中
    市雅潭地政事務所民國110年12月7日雅土測字第207300號土
    地複丈成果圖即附圖二編號Ａ（面積0.90平方公尺）、Ｂ（面
    積0.21平方公尺）所示5樓採光罩拆除，並將前開占用土地
    返還原告。
二、被告應給付原告新臺幣1,696元，及自民國110年10月30日起
    至清償日止，按週年利率百分之五算之利息。
三、被告應自民國110年10月30日起至返還前開第一項占用土地
    與原告之日止，按月給付原告新臺幣28元。
四、原告其餘之訴駁回。 　　
五、訴訟費用由被告負擔十分之九，餘由原告負擔。
六、本判決原告勝訴部分得假執行。但被告如以新臺幣31,524元
    為原告預供擔保，得免為假執行。　　 
    事實及理由
甲、程序部分：按不變更訴訟標的，而補充或更正事實上或法律
    上之陳述者，非為訴之變更或追加，民事訴訟法第256條定
    有明文。本件原告起訴時，原聲明請求被告將占用原告下開
    土地約0.3平方公尺部分地上物拆除，並給付依前開占用面
    積計算相當於租金之不當得利（見本院卷第13頁）。嗣原告
    依自行現場測量及臺中市雅潭地政事務所（下稱雅潭地政）
    測量結果，於民國111年3月10日具狀更正聲明如下述（見本
    院卷第189頁至第195頁），核與前開民事訴訟法規定相符，
    應予准許。
乙、實體部分：
壹、原告起訴主張：
一、原告為臺中市○○區○○段000000000地號土地（下稱系爭原告
    土地）及其上同段00000-000建號建物（門號號碼：臺中市○
    ○區○○路00巷0號，下稱系爭原告建物）之所有權人；被告則
    為比鄰之臺中市○○區○○段000000000地號土地（下稱系爭被
    告土地）及其上同段00000-000建號建物（門牌號碼：臺中
    市○○區○○路00巷0號，下稱系爭被告建物）之所有權人。
二、原告於109年3月間修建雨遮時，被告多次表示系爭被告建物
    如附圖一所示Ａ部分牆面、Ｂ部分牆面均為被告所有，原告不
    得使用；並於如附圖一所示Ｃ部分牆面搭建採光罩，且雇請
    工人粉刷牆面，而占用多年。然經原告以實地測量方式估算
    ，系爭被告建物如附圖一所示Ａ部分牆面（面積約0.37平方
    公尺）、Ｂ部分牆面（面積約0.29平方公尺）、Ｃ部分牆面（
    面積約1.06平方公尺），均已越界而無權占用系爭原告土地
    ，致原告無法使用收益。又系爭被告建物5樓採光罩部分，
    亦無權占用系爭原告土地如附圖二雅潭地政土地複丈成果圖
    編號Ｂ部分（面積0.21平方公尺）、Ａ部分（面積0.9平方公
    尺）所示。系爭被告建物前開部分既越界占用系爭原告土地
    ，自應予拆除。
三、再被告無權占用系爭原告土地，享有相當於租金之不當得利
    。以被告占用面積1.06平方公尺、系爭原告土地申報地價10
    ％計算，自本件起訴時回溯5年內之不當得利期間，被告應給
    付原告之金額為1,696元（計算式：3,200元/平方公尺×占用
    面積1.06平方公尺×10％×5年＝1,696元）；自起訴狀繕本送達
    翌日起至被告返還占用土地之日，被告應按月給付原告之金
    額為28元（計算式：3,200元/平方公尺×占用面積1.06平方
    公尺×10％÷12＝28元，小數點以下四捨五入）。
四、爰依民法第767條第1項前段、中段及179條之規定，提起本
    訴。並聲明：
　㈠被告應將坐落系爭原告土地如附圖一所示編號Ａ部分牆面（面
    積約為0.37平方公尺）、Ｂ部分牆面（面積約為0.29平方公
    尺）、Ｃ部分牆面（面積約為1.06平方公尺）、附圖二所示Ｄ
    部分採光罩（面積約為0.21平方公尺）、Ｅ部分採光罩（面
    積約為0.9平方公尺）之地上物拆除騰空，將所占用土地返
    還予原告。
　㈡被告應給付原告1,696元，及自起訴狀繕本送達翌日起至清償
    日止，按週年利率5％計算之利息。
　㈢被告應自起訴狀繕本送達翌日起至將第一項聲明土地返還原
    告之日止，按月給付原告28元。
　㈣願供擔保，請准予宣告假直行。
貳、被告答辯則以：
一、兩造房屋均為立東建設公司所起造之連棟式社區建築，建物
    相連處均有共同壁。被告向立東建設公司購買系爭被告建物
    時，即係購入如現狀所示之五層樓建築物，被告未曾再為增
    建。而原告並非專業鑑測人員，且本件前經地政機關到場勘
    測後，表示無法測量4、5樓部分牆面，則系爭被告建物如附
    圖一所示Ａ、Ｂ、Ｃ部分牆面是否有原告所指超過牆壁中心線
    而越界建築之情形，已有疑義。況依兩造建物竣工圖所示，
    亦可證原告所指牆壁乃共同壁性質，兩造間應有約定交互使
    用對方土地，而有基地租賃關係，是縱系爭被告建物牆面已
    超過兩造牆壁中心線、地籍線，被告亦非無權占用。再者，
    原告訴請拆除前開牆面部分，屬兩造建物之共同壁，倘將之
    拆除，勢必影響兩造建物之結構安全，系爭被告建物價值亦
    將嚴重貶損。而原告因此所能取回之土地面積僅有1.72平方
    公尺，所得利益甚小，但對被告而言損害極大，原告此部分
    請求，應有民法第148條規定權利濫用之情事。
二、至於原告主張附圖二編號Ａ、Ｂ所示採光罩越界部分，被告同
    意拆除。對於原告就相當於租金之不當得利金額計算結果，
    被告亦不爭執。
三、並聲明：㈠原告之訴暨假執行之聲請均駁回。㈡如受不利判決
    ，願供擔保，請准宣告免假執行。　　
參、本院之判斷：
一、原告主張原告為系爭原告土地、建物所有人，被告則為系爭
    被告土地、建物所有人，系爭兩造建物為連棟式社區建築，
    中間有共同壁，而系爭被告建物5樓採光罩占用系爭原告土
    地如附圖二編號Ａ、Ｂ部分所示等情，業據提出系爭原告土地
    、建物登記第二類謄本、系爭被告土地、建物第一類謄本為
    證（見本院卷第23頁至第29頁、第63頁至第69頁），且為被
    告所不爭執。復經本院於110年12月22日，會同兩造及雅潭
    地政人員至現場勘驗、測量，製有勘驗筆錄、現場照片在卷
    可參（見本院卷第127頁至第134 頁、第135頁至第145頁）
    ，並囑託該地政事務所人員繪製如附圖二所示複丈成果圖附
    卷為佐（見本院卷第151頁）。是原告主張上情，堪認為真
    。
二、附圖一編號Ａ、Ｂ、Ｃ所示部分：
　㈠依被告提出之系爭兩造建物外觀照片（見本院卷第117頁、第
    119頁），以肉眼觀之，可見系爭建物間存在由一樓至五樓
    之共同壁。而經本院會同兩造及雅潭地政人員到場勘驗結果
    ，經地政人員表示：原告請求測繪建物三樓以上部分，從一
    樓地面往上目視無法看到原告所指越界牆面，亦無法將測量
    儀器攜帶上去測量。又當場測量系爭原告建物三樓半牆壁內
    緣實際寬度約3.98公尺，一側牆壁壁心與一側牆壁內緣之寬
    度約4.10公尺，與保存登記之4.14公尺差距不大等語，有勘
    驗筆錄可參（見本院卷第133頁至第134頁）。
　㈡對照雅潭地政提供之臺中縣政府工務局使用執照、雅潭地政8
    9年5月8日測量成果圖（見本院卷第153頁至第157頁），可
    見系爭兩造建物保存登記之三樓以上每層面寬確為4.14平方
    公尺，且系爭被告建物保存登記範圍即為五層樓建物，則被
    告辯稱未增建系爭被告建物乙節，應屬可採。又依雅潭地政
    函覆本院稱：「經查旨揭地號土地上建物已辦理第一次登記
    在案（石牌段887建號），因貴院法官囑託勘測位置坐落於
    該建物頂樓內且後方建物已增建無法通視，致無法測設圖根
    點及架設測量儀器施測，惟經實地會同貴院人員及關係人檢
    核現場建物寬度與建物竣工圖等資料，系爭土地間界址係以
    共用牆壁中心為界（如建物竣工圖）」等語，有雅潭地政11
    1年1月12日雅地二字第1110000355號函在卷可參（見本院卷
    第149頁）。從而，堪認系爭兩造建物間之共同壁牆心之中
    心線，即為系爭兩造土地之界址。
　㈢原告雖主張被告越界占用位於系爭原告土地上方如附圖一編
    號Ａ、Ｂ、Ｃ部分牆面，然為被告所否認。而按使用共同壁建
    造房屋之目的，在於分享毗鄰建物牆壁之結構，以換取室內
    更大之空間。茲兩造之房屋，於建造之初，既已採用共同壁
    之方式建造，則系爭原告建物部分雖無5 樓增建部分，而係
    建物頂樓，然延續採用1至4樓之共同壁，亦屬合情。是系爭
    被告建物5樓牆面雖屬該屋之外部牆面，然倘日後原告亦於5
     樓增建，該連線則自然成為原告增建房屋之內部牆面，此
    即使用共同壁建造相毗鄰房屋之當然結果。系爭兩造建物共
    同壁之中心點既未逾越地籍線，有如前述，即難謂被告有何
    占用系爭原告土地之情事。據上，系爭兩造建物之共同壁以
    中心線為界，應由兩造各自占有使用，位於系爭原告土地部
    分之共同壁，本為原告所有，被告自無從以之占用原告土地
    。
　㈣至於被告如有原告所指逾越共同壁中心線，使用原告所有部
    分共同壁之情節，應屬被告是否無權使用之另事，尚無礙於
    兩造係依共同壁中心為界，各自擁有共同壁之認定，附此敘
    明。
　㈤從而，原告主張被告以附圖一編號Ａ、Ｂ、Ｃ所示部分牆壁無權
    占用系爭原告土地為由，訴請被告拆除前開牆面，將占用土
    地返還原告，並請求被告給付此部分因占用土地所得相當於
    租金之不當得利部分，均無理由，應予駁回。
三、附圖二所示編號Ａ、Ｂ部分：
  ㈠按所有人對於無權占有或侵奪其所有物者，得請求返還之，
    民法第767條第1項前段定有明文。原告主張被告所有如附圖
    二編號Ａ、Ｂ所示5樓採光罩（面積各為0.90、0.21平方公尺
    ）係無權占用系爭原告土地，應予拆除，並將占用土地返還
    原告乙節，為被告所同意（見本院卷第244頁），應予准許
    。
  ㈡按無法律上之原因而受利益，致他人受損害者，應返還其利益，民法第179 條第1 項定有明文。又無權占有他人之不動 產，可能獲得相當於租金之利益，為社會通常之觀念。查依附表二編號Ａ、Ｂ所示部分，被告占用面積合計為1.11平方公尺（計算式：0.90＋0.21＝1.11），原告僅以占用面積1.06平方公尺計算，未逾前開範圍，自屬可採。又原告主張被告占用原告土地部分，應以占用面積×系爭原告土地申報地價3,200元×10％計算相當於租金之不當得利，此計算方式為被告所不爭執（見本院卷第244頁）。則依此計算，原告請求被告給付自起訴時回溯5年內不當得利金額1,696元（計算式：3,200元/平方公尺×1.06平方公尺×10％×5年＝1,696元）；及自起訴狀繕本送達翌日至返還占用土地之日止，按月給付原告28元（計算式：3,200元/平方公尺×占用面積1.06平方公尺×10％÷12＝28元，小數點以下四捨五入），均有理由。
肆、綜上所述，原告依民法第767條第1項、第179條規定，請求
    被告拆除如附圖二編號Ａ、Ｂ部分所示採光罩，並將前開占用
    部分土地返還原告；併請求被告給付1,696元，及自起訴狀
    繕本送達翌日即110年10月30日（見本院卷第73頁送達證書
    ）起至清償日止，按週年利率5％計算之利息；即自起訴狀繕
    本送達翌日即110年10月30日起至返還前開占用土地之日止
    ，按月給付原告28元，均有理由，應予准許。逾此部分請求
    ，則屬無據，應予駁回。　　
伍、本判決就原告勝訴部分，係依民事訴訟法第427條第1項規定適用簡易訴訟程序所為被告敗訴之判決，依民事訴訟法第389條第1項第3款之規定，應由本院依職權宣告假執行。原告陳明願供擔保請准宣告假執行，不過為促使本院依職權為假執行之宣告，毋庸另為准駁之諭知，附此敘明。又被告陳明願供擔保，請准宣告免為假執行，核無不合，爰酌定相當金額後准許之。
陸、本件事證已臻明確，兩造其餘攻擊防禦方法及所舉證據，經審酌結果，與本件判決結論均無影響，爰不一一論述。
柒、訴訟費用之負擔：民事訴訟法第79條。
中　　華　　民　　國　　111 　年　　4 　　月　　21　　日
                  豐原簡易庭  法  官  段奇琬
以上正本係依照原本做成。
如不服本判決，應於送達後20日內，向本院提出上訴狀並表明上
訴理由，如於本判決宣示後送達前提起上訴者，應於判決送達後
20日內補提上訴理由書（須附繕本）。如委任律師提起上訴者，
應一併繳納上訴審裁判費。
中　　華　　民　　國　　111 　年　　4 　　月　　21　　日
                              書記官  王政偉